【裁判字號】    99,交聲,3445
【裁判日期】    990921
【裁判案由】    聲明異議
【裁判全文】
臺灣臺中地方法院交通事件裁定        99年度交聲字第3445號
原處分機關  交通部公路總局臺中區監理所臺中市監理站
異  議  人
即受處分人  甲○○
上列異議人即受處分人因違反道路交通管理處罰條例案件，對於
交通部公路總局臺中區監理所臺中市監理站中華民國99年9 月2
日所為之處分（裁監稽違字第裁61－GE0000000 號裁決書）聲明
異議，本院裁定如下：
    主  文
原處分關於裁處罰鍰逾新臺幣壹萬肆仟伍佰元部分撤銷。
前項撤銷部分，甲○○不罰。
其餘異議駁回。
    理  由
一、原處分機關係以：異議人即受處分人（以下稱受處分人）甲
    ○○於民國98年8 月4 日4 時54分許，駕駛車號5821－LA號
    自小客車，行經臺中市○村路○○○路口，因「酒後駕車肇
    事，經送醫院抽血檢驗值220.82mg/dl 換算呼氣值1.10mg/l
    禁駛」之違規，經臺中市警察局第一分局公益派出所員警依
    違反道路交通管理處罰條例第35條第1 項第1 款規定舉發。
    原處分機關乃於99年9 月2 日，依違反道路交通管理處罰條
    例第35 條 第1 項第1 款、第68條第2 項規定，以裁監稽違
    字第裁61－GE0000000 號裁決書，處罰鍰新臺幣（下同）49
    ,500元整，記違規點數5 點，施以道安講習等語。
二、聲明異議意旨略以：依據行政罰法第26條規定，一行為同時
    觸犯刑事法律及違反行政法上義務規定者，依刑事法律處罰
    之。本人業經法院被判緩起訴處分，並已繳納35,000元在案
    ，而監理機關另要向本人處罰行政罰鍰49,500元，並記違規
    點數，實無再一事二罰處行政罰之必要，請撤銷行政罰鍰49
    ,500元，以維持公平正義原則等語。
三、查，受處分人甲○○因酒後駕車，經酒測測得酒精濃度超過
    標準值，為警舉發違反道路交通管理處罰條例第35條第1 項
    第1 款規定之事實，有臺中市警察局舉發違反道路交通管理
    事件通知單、交通部公路總局臺中區監理所裁決書在卷可稽
    ，復為受處分人所不否認，是以本件違規事實明確，已堪認
    定。惟受處分人亦因此涉犯刑法第185 條之3 服用酒類不能
    安全駕駛動力交通工具而駕駛罪，經移送偵辦，臺灣臺中地
    方法院檢察署檢察官於斟酌受處分人之犯後態度及公共利益
    之維護，認以緩起訴處分為適當，乃以98年度速偵字第2902
    號為緩起訴處分，緩起訴期間為1 年，受處分人應於收受臺
    灣臺中地方法院檢察署檢察官執行緩起訴處分命令通知書翌
    日起60日內，向臺中縣政府（臺中縣衛生局）支付3 萬5 千
    元，上開緩起訴處分業於99年8 月24日期滿未據撤銷，有前
    揭臺灣臺中地方法院檢察署檢察官執行緩起訴處分命令通知
    書、臺中縣衛生局自行收納款項統一收據及臺灣高等法院被
    告前案紀錄表各1 件在卷可參。從而，本件所應探究者，是
    否有一事二罰之問題。
四、按汽車駕駛人，駕駛汽車經測試檢定有酒精濃度超過規定標
    準者，處新臺幣1 萬5 千元以上6 萬元以下罰鍰，並當場移
    置保管該汽車及吊扣其駕駛執照1 年。汽車駕駛人有飲用酒
    類或其他類似物後其吐氣所含酒精濃度超過每公升0.25毫克
    或血液中酒精濃度超過百分之0.05以上者，不得駕車。道路
    交通管理處罰條例第35條第1 項第1 款、道路交通安全規則
    第114 條第2 款分別定有明文。惟依95年2 月5 日正式施行
    之行政罰法第26條第1 項規定：「一行為同時觸犯刑事法律
    及違反行政法上義務規定者，依刑事法律處罰之。但其行為
    應處以其他種類行政罰或得沒入之物而未經法院宣告沒收者
    ，亦得裁處之。」，此乃一行為同時造成刑罰法律與行政秩
    序罰規定發生競合適用之關係時，基於「一事不二罰」之法
    理，經由立法程序確立應以刑罰優先為原則，避免行為人承
    受過度且重複之處罰。此觀該條立法理由明確揭示：「一行
    為同時觸犯刑事法律及違反行政法上義務規定時，由於刑罰
    與行政罰同屬對不法行為之制裁，而刑罰之懲罰作用較強，
    故依刑事法律處罰，即足資警惕時，實無一事二罰再處行政
    罰之必要。且刑事法律處罰，由法院依法定程序為之，較符
    合正當法律程序，應予優先適用。但罰鍰以外之沒入或其他
    種類行政罰，因兼具維護公共秩序之作用，為達行政目的，
    行政機關仍得併予裁處，故為第1 項但書規定。」，其理益
    明（臺灣高等法院暨所屬法院96年法律座談會刑事類提案第
    36號審查意見(一)及研討結果參照）。是以前揭行政罰法中刑
    事法律處罰優先且不再處以行政秩序罰之目的，既係因為行
    為人已接受刑罰而足資警惕，且已發生懲罰之作用，即無使
    行為人陷於雙重處罰之不利益，則關於刑事法律處罰之範圍
    自應採取實質認定，凡刑事實體法或程序法中所規定客觀上
    剝奪行為人生命、自由、財產權利，主觀上亦因制裁之嚴厲
    性、痛苦性，其強度足以造成心理強制而間接達成矯正教化
    目的之處遇手段，皆應納入其中，而不以形式上符合刑法第
    32條至第34條所定主刑及從刑種類者為限，始與前揭法律規
    範之意旨相符。再按汽車駕駛人酒精濃度超過規定標準，經
    裁判確定處以罰金低於本條例第92條第3 項所訂最低罰鍰基
    準規定者，應依本條例裁決繳納不足最低罰鍰之部分。道路
    交通管理處罰條例第35條第8 項定有明文。而緩起訴處分金
    既前揭所稱之「實質刑事法律處罰」，其性質上類似刑事確
    定裁判所處以之罰金刑，雖有行政罰法第26條第1 項規定之
    適用，惟若行為人所支付之緩起訴處分金，未達道路交通管
    理處罰條例第92條第3 項所訂最低罰鍰基準規定者（依違反
    道路交通管理事件統一裁罰基準表之規定，駕駛人違反道路
    交通管理處罰條例第35條第1 項第1 款之規定，機器腳踏車
    之最低罰鍰為4 萬5 千元、小型車之最低罰鍰為4 萬9 千5
    百元），依道路交通管理處罰條例第35條第8 項規定，即須
    補繳不足最低額罰鍰之部分，始為適法。因此法院僅得就行
    為人已依緩起訴處分為公益捐款部分予以撤銷，並為不罰之
    諭知（臺灣高等法院暨所屬法院97年法律座談會刑事類提案
    第39號法律問題研討結果亦同此見解）。
五、經查：
(一)、本件受處分人「酒精濃度超過規定標準」之違規行為，同時
    涉犯公共危險罪，經臺灣臺中地方法院檢察署檢察官為緩起
    訴處分確定，且已遵期履行公益捐款等事項，則受處分人上
    開違反刑事法律禁止規範之犯罪事實既已明確，僅因檢察官
    採取緩起訴處分之替代性刑事處遇手段，未將該案逕行起訴
    或聲請簡易判決處刑，致其後適用之刑事訴訟程序有所區別
    ，然就受處分人負有包括支付一定金額予檢察官指定機構在
    內之義務觀察，其如未在上開指定期間內確實履行義務，依
    刑事訴訟法第253 條之3 第1 項第3 款之規定，受處分人將
    遭受撤銷緩起訴處分之不利益；反之，倘其確實遵守並履行
    各項緩起訴條件，除非合於刑事訴訟法第260 條所定情形之
    一，否則受處分人即無再就同一案件遭受刑事訴追之虞。從
    而，受處分人已因上開緩起訴處分而剝奪其財產權，主觀上
    前揭金錢給付義務亦具有強制性、懲罰性，雖不若易科罰金
    係以支付金錢作為自由刑之替代，惟經由緩起訴處分條件之
    履行使其免於遭檢察官發動起訴程序，仍具有替代刑罰之效
    果，廣義而言，應屬前揭所稱之「實質刑事法律處罰」，而
    有行政罰法第26條第1 項「一事不二罰」規定之適用。
(二)、本件受處分人所繳納之緩起訴處分金3 萬5 千元，未達上開
    最低罰鍰基準4 萬9 千5 百元，依道路交通管理處罰條例第
    38條第8 項規定，僅須補繳不足之1 萬4 千5 百元，然原處
    分機關竟裁處罰鍰4 萬9 千5 百元，其中罰鍰3 萬5 千元部
    分有違行政罰法第26條第1 項前段「一事不二罰」之規定，
    應予撤銷，並就此部分為不罰之諭知；又依道路交通管理處
    罰條例第38條第8 項之規定，受處分人尚須補繳不足之1 萬
    4 千5 百元，是受處分人請求本院全數罰鍰予以撤銷，就此
    1 萬4 千5 百元部分為無理由，應予駁回。
(三)、至於法務部95年5 月25日法律字第0950700393號函雖謂：行
    政罰法第26條第2 項所稱「不起訴處分」包括「緩起訴處分
    」在內等語，惟該項乃例外得裁處行政秩序罰之補充規定，
    參諸該條文係將「不起訴處分」、「無罪」、「免訴」、「
    不受理」、「不付審理」等不能證明刑事被告犯罪或未曾使
    其實際接受刑罰之情形逐一臚列，顯然與該條第1 項所指發
    生處罰競合之前提要件尚有未合，故有第2 項仍依違反行政
    法上義務規定裁處之必要。本件緩起訴處分既非不能證明行
    為人之犯罪事實，且有支付一定金額之實質處罰，自與上開
    行政罰法第26條第2 項列舉之不起訴處分等情形迥然有別，
    仍無從遽為比擬而為相同之處置。若非如此，則刑事被告如
    經法院循審判程序判處罰金或得以易科罰金之拘役或有期徒
    刑，均得以援用行政法罰第26條第1 項之規定，免於處以行
    政秩序罰之雙重不利益；至於藉由緩起訴處分而節省司法資
    源者，在基於實質懲罰目的而其財產權遭受剝奪之餘，卻仍
    需繳納一定金額之行政罰鍰，其結果勢必降低刑事被告接受
    緩起訴處分之意願，而反噬緩起訴處分替代繁複刑事審判程
    序之制度性機能。準此以言，行政罰法第26條第2 項既未將
    緩起訴處分列舉其中，本於「例外規定從嚴解釋」之法理及
    前揭說明，自不能將條文中「不起訴處分」之範圍，擴及於
    性質顯不相同之「緩起訴處分」，且亦非得以具體個案中比
    較當事人實質上是否影響其財產權利（緩起訴可能係無負擔
    之緩起訴，而緩刑亦可能無負擔，惟均不影響其刑事處分之
    性質），或其影響當事人財產權利之輕重比較，憑為有無前
    揭行政罰法「一事不二罰」規定適用之標準，附此敘明。
六、再行為後法律或自治條例有變更者，適用行政機關最初裁處
    時之法律或自治條例；但裁處前之法律或自治條例有利於受
    處罰者，適用最有利於受處罰者之規定，行政罰法第5 條定
    有明文。本件受處分人行為後，道路交通管理處罰條例第68
    條原規定：「汽車駕駛人，因違反本條例及道路交通安全規
    則之規定，受吊銷駕駛執照處分時，吊銷其持有各級車類之
    駕駛執照」，已於99年5 月5 日修正為「汽車駕駛人，因違
    反本條例及道路交通安全規則之規定，受吊銷駕駛執照處分
    時，吊銷其執有各級車類之駕駛執照。領有汽車駕駛執照之
    汽車駕駛人，除駕駛聯結車、大客車、大貨車外之非其駕駛
    執照種類之車輛，違反本條例及道路交通安全規則之規定，
    應受吊扣駕駛執照情形時，無因而肇事致人受傷或重傷者，
    記違規點數五點。但一年內違規點數共達六點以上或再次應
    受吊扣駕駛執照情形者，併依原違反本條例應受吊扣駕駛執
    照處分規定，吊扣其駕駛執照」，並經行政院於同年8 月31
    日發布自同年9 月1 日施行，是原處分機關裁處時（99年9
    月2 日）已在修正後道路交通管理處罰條例第68條第2 項施
    行之後，且受處人於條例修正前領有汽車駕駛執照之汽車駕
    駛人，其行為時係駕駛聯結車、大客車、大貨車外之非其駕
    駛執照種類之自用小客車，其雖因酒後駕車，但未因而肇事
    致人受傷或重傷者之情事，依修正前規定原應受吊扣駕照之
    處分，但依修正後之規定先不予吊扣駕照處分，僅記違規點
    數5 點，顯然修正後之規定有利於受處人。從而，揆諸上揭
    規定，比較新舊法適用結果，以原處分機關作成裁處時即修
    正後道路交通管理處罰條例第68條第2 項之規定最有利於受
    處分人，故應適用修正後規定，原處分機關裁處受處人記違
    規點數5 點，並無違誤，併予敘明。
七、關於原處分裁處記違規點數5 點及施以道安講習之行政裁罰
    部分，則係預防將來再犯危險之管制罰，而有別於前揭針對
    已發生違規事實科處罰鍰之行政秩序罰，屬行政罰法第26條
    第1 項但書所稱之「其他種類行政罰」，原處分機關仍得依
    道路交通管理處罰條例第35條第1 項第1 款併予裁處，受處
    分人就此部分所為異議於法無據，並無理由，應予駁回。
八、據上論斷，應依道路交通管理處罰條例第87條第2項、道路
    交通案件處理辦法第19條、第20條前段，裁定如主文。
中    華    民    國    99    年    9     月    21    日
                      交通法庭  法  官  楊萬益
以上正本證明與原本無異
如不服本裁定應於送達後5日內向本院提出抗告狀
                                書記官   譚系媛
中    華    民    國    99    年    9     月    21    日

司法院資訊處製作；財團法人民間司法改革基金會備份。
